【裁判字號】    95,訴,7227
【裁判日期】    970625
【裁判案由】    損害賠償
【裁判全文】
臺灣臺北地方法院民事判決              95年度訴字第7227號
原      告  庚○○
                        台北市○○街6號
被      告  子○○
            癸○○
            辛○○
            甲○○
            乙○○
            丙○○
            丁○○
            壬○○
            己○
共      同
訴訟代理人  楊俊雄律師
複 代理 人  李漢中律師
            胡志彬律師
被      告  戊○○
上列當事人間請求損害賠償事件，本院於民國97年5月23日言詞
辯論終結，判決如下：
    主      文
被告子○○、丑○○應連帶給付原告新台幣肆拾貳萬肆仟貳佰元
，及其中參拾玖萬柒仟玖佰肆拾元自民國九十五年六月二十二日
起至清償日止，按年息百分之五計算之利息，另被告子○○應自
民國九十五年八月一日起至返還台北市○○街六號建物如附圖所
示A部分之日止，按日給付原告新台幣陸佰柒拾參元。
被告子○○、甲○○應連帶給付原告新台幣肆拾肆萬參仟貳佰伍
拾元，及自民國九十五年六月二十二日起至清償日止，按年息百
分之五計算之利息，暨自民國九十五年六月二十二日起至返還台
北市○○街六號建物如附圖所示B部分之日止，按日連帶給付原
告新台幣柒佰伍拾元。
被告子○○、乙○○應連帶給付原告新台幣伍拾壹萬陸仟壹佰肆
拾元，及自民國九十五年六月二十二日起至清償日止，按年息百
分之五計算之利息，暨自民國九十五年六月二十二日起至返還台
北市○○街六號建物如附圖所示C部分之日止，按日連帶給付原
告新台幣捌佰柒拾參元。
被告子○○、丙○○應連帶給付原告新台幣參拾陸萬捌仟參佰玖
拾元，及自民國九十五年六月二十二日起至清償日止，按年息百
分之五計算之利息，暨自民國九十五年六月二十二日起至返還台
北市○○街六號建物如附圖所示D部分之日止，按日連帶給付原
告新台幣陸佰貳拾參元。
被告子○○、丁○○應連帶給付原告新台幣貳拾玖萬伍仟伍佰元
，及自民國九十五年六月二十二日起至清償日止，按年息百分之
五計算之利息，暨自民國九十五年六月二十二日起至返還台北市
○○街六號建物如附圖所示E部分之日止，按日連帶給付原告新
台幣伍佰元。
被告子○○、壬○○應連帶給付原告新台幣肆拾柒萬貳仟捌佰元
，及自民國九十五年六月二十二日起至清償日止，按年息百分之
五計算之利息，暨自民國九十五年六月二十二日起至返還台北市
○○街六號建物如附圖所示F部分之日止，按日連帶給付原告新
台幣捌佰元。
被告子○○、己○應連帶給付原告新台幣拾陸萬玖仟肆佰貳拾元
，及自民國九十五年六月二十二日起至清償日止，按年息百分之
五計算之利息，暨自民國九十五年六月二十二日起至返還台北市
○○街六號建物如附圖所示G部分之日止，按日連帶給付原告新
台幣貳佰捌拾柒元。
被告子○○、戊○○應連帶給付原告新台幣貳拾貳萬零陸佰肆拾
元，及自民國九十五年六月二十二日起至清償日止，按年息百分
之五計算之利息，暨自民國九十五年六月二十二日起至返還台北
市○○街六號建物如附圖所示H部分之日止，按日連帶給付原告
新台幣參佰柒拾參元。
原告其餘之訴駁回。
訴訟費用由被告子○○、丑○○連帶負擔百分之十、由被告子○○、甲○○連帶負擔百分之十一、由被告子○○、乙○○連帶負
擔百分之十三、由被告子○○、丙○○連帶負擔百分之九、由被
告子○○、丁○○連帶負擔百分之七、由被告子○○、壬○○連
帶負擔百分之十二、由被告子○○、己○連帶負擔百分之四、由
被告子○○、戊○○連帶負擔百分之五，餘由原告負擔。
本判決第一項於原告以新台幣參拾萬元為被告子○○、丑○○供
擔保後、第二項於原告以新台幣參拾參萬元為被告子○○、甲○○供擔保後、第三項於原告以新台幣參拾玖萬元為被告子○○、
乙○○供擔保後、第四項於原告以新台幣貳拾捌萬元為被告子○○、丙○○供擔保後、第五項於原告以新台幣貳拾貳萬元為被告
子○○、丁○○供擔保後、第六項於原告以新台幣參拾陸萬元為
被告子○○、壬○○供擔保後、第七項於原告以新台幣拾參萬元
為被告子○○、己○供擔保後、第八項於原告以新台幣拾柒萬元
為被告子○○、戊○○擔保後，分別得假執行。但本判決第一項
被告子○○、辛○○如以新台幣捌拾捌萬捌仟捌佰元供擔保後、
第二項被告子○○、甲○○如以新台幣玖拾玖萬元供擔保後、第
三項被告子○○、乙○○如以新台幣壹佰壹拾伍萬貳仟捌佰元供
擔保後、第四項被告子○○、丙○○如以新台幣捌拾貳萬貳仟捌
佰元供擔保後、第五項被告子○○、丁○○如以新台幣陸拾陸萬
元供擔保後、第六項被告子○○、壬○○如以新台幣壹佰零伍萬
陸仟元供擔保後、第七項被告子○○、己○如以新台幣參拾柒萬
捌仟肆佰元供擔保後、第八項被告子○○、戊○○如以新台幣肆
拾玖萬貳仟捌佰元供擔保後，分別得免假執行。
原告其餘假執行之聲請駁回。
    事實及理由
甲、程序方面：
一、按訴狀送達後，原告不得將原訴變更或追加他訴。但請求之
    基礎事實同一者，不甚礙被告之防禦及訴訟之終結者，不在
    此限，民事訴訟法第255條第1項第2、7款分別定有明文。本
    件原告起訴狀原起訴之被告為子○○、辛○○、甲○○、乙○○、丙○○、丁○○、壬○○、己○、戊○○，聲明求為
    ：（1）被告子○○、辛○○應連帶給付新台幣（下同）591
    ,000 元，及自民國95年6月22日起至返還台北市○○街六號
    建物（以下簡稱系爭建物）如附圖所示A部分之日止，按年
    息5%計算之利息，暨按日連帶給付賠償金1,000元。（2）被
    告子○○、甲○○應連帶給付689,500元，及自95年6月22日
    起至返還系爭建物如附圖所示B部分之日止，按年息5%計算
    之利息，暨按日連帶給付賠償金1,167元。（3）被告子○○
    、乙○○應連帶給付689,500元，及自95年6月22日起至返還
    系爭建物如附圖所示C部分之日止，按年息5%計算之利息，
    暨按日連帶給付賠償金1,167元。（4）被告子○○、丙○○
    應連帶給付492,500元，及自95年6月22日起至返還系爭建物
    如附圖所示D部分之日止，按年息5%計算之利息，暨按日連
    帶給付賠償金833元。（5）被告子○○、丁○○應連帶給付
    394, 000元，及自95年6月22日起至返還系爭建物如附圖所
    示E部分之日止，按年息5%計算之利息，暨按日連帶給付賠
    償金667元。（6）被告子○○、壬○○應連帶給付630,400
    元，及自95年6月22日起至返還系爭建物如附圖所示F部分之
    日止，按年息5%計算之利息，暨按日連帶給付賠償金1,067
    元。（7）被告子○○、己○應連帶給付226,550元，及自95
    年6月22日起至返還系爭建物如附圖所示G部分之日止，按年
    息5%計算之利息，暨按日連帶給付賠償金383元。（8）被告
    子○○、戊○○應連帶給付295,500元，及自95年6月22日起
    至返還系爭建物如附圖所示H部分之日止，按年息5%計算之
    利息，暨按日給付賠償金500元。嗣於96年7月18日審理中追
    加被告癸○○，並變更聲明為如後原告聲明欄所示。經查，
    被告雖不同意原告之追加，惟原告請求之基礎事實為請求對
    系爭建物之占有人請求不當得利或損害賠償，原告主張被告
    癸○○亦為無權占有人，則其前後乃係對系爭建物之占有人
    提起訴訟，應認其請求之基礎事實同一，又不甚礙被告之防
    禦及訴訟之終結，依前揭說明，原告追加被告癸○○及追加
    聲明，應予准許。
二、被告戊○○未於最後言詞辯論期日到場，核無民事訴訟法第
    386條各款所列情形，爰依原告之聲請，由其一造辯論而為
    判決。
乙、實體方面：
一、原告主張：
（一）伊搭建之門牌號碼台北市○○街6號建物為其所有，原由
      伊出租予被告辛○○、甲○○等人使用收益，詎被告甲○○竟與其餘承租人及被告子○○串謀，由系爭建物坐落之
      土地（即台北市○○區○○段77-9地號土地）共有人被告
      癸○○委託其父即被告子○○自93年11月1日起，將系爭
      建物如附圖所示之A、B、C、D、E、F、G、H部分各出租予
      被告辛○○、甲○○、乙○○、丙○○、丁○○、壬○○
      、己○、戊○○使用收益，被告等無權使用系爭建物，獲
      有相當於租金之利益，且侵害原告系爭建物之所有權。原
      告各為30,000元、35,000元、35,000元、25,000元、20,0
      00元、32,000元、11,500元、15,000元；依此，自93年11
      月1日起計算至原告提起本件訴訟前即95年6月21日止，爰
      依民法第179條不當得利及民法第185條共同侵權行為法律
      關係，請求被告子○○、癸○○各應與被告辛○○、甲○○、乙○○、丙○○、丁○○、壬○○、己○、戊○○分
      別連帶賠償591,000元、689,500元、689,500元、492,500
      元、394,000元、6 30,400元、226,550元、295,500元，
      及自95年6月22日起至返還系爭建物如附圖所示之A、B、C
      、D、E、F、G、H部分之日止，按年息5%計算之法定遲延
      利息，並應各按日連帶給付賠償金1000元、1167元、1167
      元、833元、667元、1067元、383元、500元予原告。
（二）並聲明：（1）被告子○○、癸○○、辛○○應連帶給付5
      91,000元，及自95年6月22日起至返還系爭建物如附圖所
      示A部分之日止，按年息5%計算之利息，暨按日連帶給付
      賠償金1,000元。（2）被告子○○、癸○○、甲○○應連
      帶給付689,500元，及自95年6月22日起至返還系爭建物如
      附圖所示B部分之日止，按年息5%計算之利息，暨按日連
      帶給付賠償金1,167元。（3）被告子○○、癸○○、乙○○應連帶給付689,500元，及自95年6月22日起至返還系爭
      建物如附圖所示C部分之日止，按年息5%計算之利息，暨
      按日連帶給付賠償金1,167元。（4）被告子○○、癸○○
      、丙○○應連帶給付492,500元，及自95年6月22日起至返
      還系爭建物如附圖所示D部分之日止，按年息5%計算之利
      息，暨按日連帶給付賠償金833元。（5）被告子○○、癸○○、丁○○應連帶給付394,000元，及自95年6月22日起
      至返還系爭建物如附圖所示E部分之日止，按年息5%計算
      之利息，暨按日連帶給付賠償金667元。（6）被告子○○
      、癸○○、壬○○應連帶給付630,400元，及自95年6月22
      日起至返還系爭建物如附圖所示F部分之日止，按年息5%
      計算之利息，暨按日連帶給付賠償金1,067元。（7）被告
      子○○、癸○○、己○應連帶給付226,550元，及自95年6
      月22日起至返還系爭建物如附圖所示G部分之日止，按年
      息5%計算之利息，暨按日連帶給付賠償金383元。（8）被
      告子○○、癸○○、戊○○應連帶給付295,500元，及自
      95年6月22日起至返還系爭建物如附圖所示H部分之日止，
      按年息5%計算之利息，暨按日給付賠償金500元。（9）願
      供擔保，請准宣告假執行。
二、被告子○○、申○○、辛○○、甲○○、乙○○、丙○○、
    丁○○、壬○○、己○辯稱：
（一）本件原告雖稱系爭建物為伊所搭建，並提出台北市松山區
      戶政事務所門牌證明書及台北市稅捐稽徵處松山分處房屋
      稅繳款書，以證明被告子○○出租予被告辛○○、甲○○
      、乙○○、丙○○、丁○○、壬○○、己○之系爭建物，
      係坐落台北市○○街6號，與被告子○○之子癸○○所有
      坐落台北市○○街6巷2號1樓之房屋無關；然台北市○○
      街6號之門牌係於76年12月14日原告持被告子○○與原告
      之夫寅○○所簽訂之台北市○○街6巷2號1樓房屋之租賃
      契約書至台北市松山區戶政事務所申請而增編，該台北市
      ○○街6號之門牌是依附於台北市○○街6巷2號，且該門
      牌之編訂僅在明瞭人民住址，及便利公私行為之行使，並
      不能做為原告搭建或取得系爭建物所有權之依據；又房屋
      稅之徵收，原則上是向房屋所有權人為之，如房屋所有權
      人非居住於該房屋所在地者，應由管理人或現住人繳納之
      ，如屬出租，應由承租人代繳，再由房租中扣抵，是在90
      年前未辦建物所有權第一次登記（即違建屋），欲繳交房
      屋稅，僅需繳交人持有房屋租賃契約、戶籍資料至當地稅
      捐機關辦理即可，本件原告當時持租賃契約書、前開台北
      市○○街6號門牌號碼，向台北市稅捐稽徵處松山分處申
      請繳交房屋稅，是該房屋稅繳款證明書並不能證明系爭建
      物即為原告所搭建，況系爭建物被告子○○亦自86年起有
      補繳房屋稅，此由台北市稅捐稽徵處松山分處被告癸○○
      繳交之86年第5期房屋稅補繳款書備考欄明載「稅籍編號Ｚ
      0000000000（即建物台北市○○街6巷2號）前後加蓋部分
      補繳」可證，是原告以上述門牌證明書、繳稅證明書主張
      該系爭房屋為其所搭蓋，顯然含混。
（二）又被告癸○○所有坐落台北市○○街6巷2號1樓之房屋含
      基地乙棟，確曾於68年11月間，由被告子○○代理（因當
      時癸○○尚未成年，其父子○○為其法定代理人）出租與
      寅○○，寅○○因未遵合約規定，將房屋部分轉租，在經
      被告子○○去函要求終止轉租後，寅○○先生即未再轉租
      ，直至75年被告子○○要再與寅○○先生續約時，發現房
      子有加蓋，唯據寅○○稱：因開花店需要遮陽棚，才將外
      牆部分打開加蓋遮陽棚，並保證於終止租約時，會恢復原
      狀返還，被告子○○遂要求公證，兩造始至本院公證處公
      證，兩造於75年公證之房屋租賃契約書第4條第5款「...
      乙方（指寅○○）於交還房屋時並應負責回復原狀。」之
      約定可資證明，又事後被告子○○再次發現寅○○又擅自
      將該租賃房屋內部拆除，並將四周空地擅自加蓋隔間裝修
      分租與他人，被告子○○本欲與其終止租約，唯因經不起
      寅○○請求，遂又同意續租，亦承認其分租，約定雙方在
      租賃契約期滿時，寅○○應按交屋當時狀況返還房屋，且
      不得向被告請求任何補償，此亦由兩造79、81年、83年、
      88年間所簽訂之房屋租賃契約書第4條第5款「... 乙方於
      交還房屋時並『應負責回復原狀』。」改成「... 乙方於
      交還房屋時『按當時狀況交還甲方，不得要求任何補貼』
      。」之內容即可明證系爭建物顯係寅○○所蓋並占有使用
      ，故寅○○則於79、81、83、88年簽訂租賃契約時，系爭
      建物業已歸被告癸○○所有。
（三）至寅○○在房屋租賃公證後，尚能遵守租約約定，且契約
      屆滿立即另定新約並到法院公證，可說相安無事，然至90
      年7月間寅○○竟連續2個月未交付房租，且到期之支票亦
      遭退票，幾經協調寅○○均置知不理，被告子○○本欲與
      寅○○解除契約，然此時寅○○分租之房客即被告甲○○
      等出面協調，願由其等應給付寅○○之房租中，按比例提
      撥100,000元，代替寅○○繳交其應給被告子○○之租金
      ，直至93年10月23日與寅○○之租賃期滿止，是被告子○○於租賃契約期滿，將寅○○轉租被告甲○○等分租人之
      房地收回，與被告甲○○等另訂租賃契約，依法顯然有據
      ，況原告平時亦常向被告甲○○等陳稱自己並非房東，大
      房東人在美國，是系爭建物顯非原告所加蓋。
（四）況原告稱系爭建物於72年間搭建，75年即開始納稅，則如
      依原告所言，原告除應舉證為其所搭建外，應依斯時之法
      律以定所有權誰屬，因依74年6月3日前修正之民法第1005
      條、1017條之規定，就婚姻存續中取得之財產，除例外情
      形「因繼承或其他無償取得之財產」為妻之原有財產外，
      原則上「夫之原有財產及不屬於妻之原有財產部分，為夫
      所有」，則系爭建物之所有權人依夫妻財產制規定應為原
      告之夫即寅○○所有，就系爭建物是否屬原告之原有財產
      ，而為其所有，自應就此有利、例外變態之事實，負舉證
      責任。
（五）系爭建物均非主結構，且均為加蓋之違章建築，依附於台
      北市○○街6巷2號1樓之房屋而存在。換言之，如非利用
      台北市○○街6巷2號1樓房屋之牆壁搭建，系爭建物無以
      獨立存在，且皆使用1樓房屋之牆壁，被告癸○○於1樓房
      屋之所有權（含牆壁）不受影響，又如何認定被告癸○○
      於系爭房屋之不動產所有權成為他人另一違章不動產之所
      有權內含，而僅三面牆，無法獨立存在，尚不足以成為另
      一獨立不動產。此與興建四面牆壁（或支柱）搭建屋頂而
      成一獨立不動產之情形不同，當未可一概而論。且搭建不
      動產之過程，係由動產之材料，附合於不動產（增建、擴
      建），或先搭建主結構，再屋頂、四面牆等（獨立興建）
      。系爭增建建物均非主結構，係依附原有之1樓房屋牆壁
      搭建，搭建過程自係將動產之材料依附、鎖釘於1樓房屋
      不動產上，則所有權自係歸屬於1樓房屋之所有權人即被
      告癸○○。且系爭建物並無獨立之水電系統，亦非有水錶
      、電錶，無衛浴設備，與台北市○○街6巷2號1樓房屋無
      從分離，難認增建部分有經濟價值或有其獨立性，自無不
      動產之獨立所有權可言。且事實上，附件複丈成果圖所示
      C卯○○、B辰○小吃增建建物部分，原即為被告癸○○之
      前庭跟後院，分別為前後門出入口處，原為建築之圍牆內
      。換言之，前庭跟後院，皆有圍牆而屬1樓使用，且辰○
      小吃及卯○○皆有1樓之出入口，如認他人可於不動產建
      物之出入口，興建獨立之不動產而堵住原建物之出入口，
      則顯然為構成刑法妨害自由罪、強制罪之行為，亦屬民法
      侵權之行為。而依「任何人不得因不法行為而取得權利」
      之法理，亦難認原告或寅○○取得增建建物之所有權。
（六）被告癸○○既委託被告子○○就坐落台北市○○街6巷2號
      1 樓之房屋及其基地管理、處分，則如被告子○○管理、
      占有系爭基地土地，均屬有權占有，且基於管理、處分系
      爭土地之權限，更得對無權占有土地者行使排除之權利。
      而被告甲○○等，如有占有系爭土地，皆屬有租賃契約，
      有合法占有權源者，合法占有之權利，及於土地之上下，
      且基於租賃之有權、合法占有關係，而能排除他人之侵害
      。因此，就權利大小及範圍而言，系爭土地之所有權人即
      被告癸○○得使用土地之上下方空間，並排除其土地上下
      之侵害，使用土地為權利之正當行使。被告子○○為癸○○之父，經同意亦經委託管理處分，權限雖較授權人癸○○小，惟於委託範圍內有充分之權限，原告之主張顯無理
      由。而被告甲○○等，均係有簽訂租賃契約，就系爭土地
      之上下空間，自有合法占有使用之權利，而得基於租賃關
      係對抗土地之所有權人癸○○，則原告之主張亦顯無理由
      。
（七）況被告辛○○等欲為使用收益，非僅系爭建物即可，尚有
      使用系爭建物坐落所在被告癸○○為共有人之土地，且相
      關水電亦係使用被告癸○○之水電，土地之價值高，使用
      之對價亦較高，而系爭建物於72年間搭建之鐵皮建物，年
      年折舊，又非合法建物，所剩殘值無幾，且無土地作為基
      地，根本無從憑以建造系爭建物，故原告之主張縱有理由
      ，其請求應賠償之金額亦有未當。
（八）並聲明：（1）原告之訴及假執行之聲請均駁回。（2）如
      受不利益判決，請准提供擔保免為假執行。
三、被告戊○○則未於最後言詞辯論期日到場，僅曾到庭表示訴
    外人午○○曾向原告租用系爭建物如附圖所示H部分，伊幫
    午○○顧店，但房屋並未頂讓給伊云云，資為抗辯，並聲明
    ：原告之訴及假執行之聲請均駁回。
四、兩造不爭執事項：
    被告子○○將系爭建物如附圖所示之A、B、C、D、E、F、G
    、H部分出租予被告辛○○、甲○○、乙○○、丙○○、丁○○、壬○○、己○、戊○○，租賃期間自93年11月1日起
    至98年10月31日止，而被告子○○自95年8月1日起就A部分
    改出租予訴外人巳○○使用，為兩造所不爭執，此有被告所
    提之房屋租賃契約書在卷可稽（見被證十六）。
五、得心證之理由：
    經查，本件原告主張其為系爭建物之所有權人，被告無權使
    用收益，依不當得利及侵權行為之法律關係，請求被告連帶
    賠償等語，被告則以前揭情詞置辯。是兩造爭執點厥為：（
    1）系爭建物是否為獨立之建物？原告是否為系爭建物之所
    有權人？（2）被告子○○、癸○○是否將系爭建物出租被
    告辛○○、甲○○、乙○○、丙○○、丁○○、壬○○、己○、戊○○而受有利益，致原告受有損害？茲分述如下：
（一）按未辦理保存登記之增建物，如增建部分與原有建築物無
      任何可資區別之標識存在，而與之作為一體使用者，因不
      具構造上及使用上之獨立性，自不得獨立為物權之客體，
      原有建築物所有權範圍因而擴張。倘增建部分於構造上及
      使用上已具獨立性，即為獨立之建築物，苟其常助原有建
      築物之效用，而交易上無特別習慣者，即屬從物。若增建
      部分已具構造上之獨立性，但未具使用上之獨立性而常助
      原有建築物之效用者，則為附屬物，其使用上既與原有建
      築物成為一體，其所有權應歸於消滅，被附屬之原有建築
      物所有權範圍因而擴張，最高法院92年度台抗字第338號
      、92年度台上字第998號、88年度台上字第485號、84年度
      台上字第2334號裁判意旨可資參照。而判斷增建部分，是
      否具有使用上之獨立性，須斟酌其對外通行之直接性，增
      建部分之面積、隔間及向來之利用狀況，暨增建部分之利
      用機能與原有建物之依存程度等情形定之。
（二）經查，系爭建物為未經建物所有權第一次登記之增建鐵皮
      建物，依被告所稱原告於76年12月14日持被告子○○與寅
      ○○所簽訂之台北市○○街6巷2號房屋租賃契約書至台北
      市松山戶政事務所申請而增編原告提出「台北市○○街6
      號」之門牌等情，可知系爭建物於完成建築時，曾經單獨
      申請門牌。又本院於96年5月15日履勘現場如附件複丈成
      果圖所示之A、B、C、D、E、F、G、H部分，經勘查均僅有
      獨立鐵捲門或玻璃門為唯一對外出口作為營業之用，C部
      分與台北市○○街6巷2號1樓房屋為鐵片隔間，並未見被
      告乙○○所稱有門可以進入台北市○○街6巷2號1樓客廳
      ，而B部分有二通道出入，對外有一獨立出入口，對內則
      有一木門可通往台北市○○街6巷2號房屋1、2、3、4樓樓
      梯間，此有本院勘驗筆錄在卷可稽，查B部分雖與台北市
      ○○街6巷2號房屋樓梯間設門相通，然其分作小吃店、住
      家等，與房屋本體分離使用，無法附合於該房屋，已難謂
      其無構造上之獨立性，且由被告辛○○、甲○○、乙○○
      、丙○○、丁○○、壬○○、己○、戊○○與被告子○○
      訂定租賃契約分戶使用系爭建物等情可知（見被證十六）
      ，系爭建物之A、B、C、D、E、F、G、H部分與台北市○○
      街6巷2號1樓房屋均係各自獨立使用，具有使用上之獨立
      性甚明，亦有系爭建物外觀照片可稽（見原證2），綜前
      開所述情節及諸項標準逐一檢視，應認該系爭建物為獨立
      建物，是被告辯稱系爭建物附合於台北市○○街6巷2號1
      樓房屋，所有權歸屬於1樓房屋所有權人被告癸○○云云
      ，尚不足採。
（三）按不動產物權依法律行為而取得者，非經登記不生效力，
      民法第758條定有明文，違章建築固無法經地政機關登記
      取得所有權，但其所有權之歸屬仍得以實際建造人為原始
      取得人。本件原告主張系爭建物為其所加蓋，其為系爭建
      物所有權人，被告則提出租賃契約（見被證二、七）、授
      權書（見被證八）、房屋稅額繳款書（見被證十）、執行
      筆錄（見被證十四），欲證明系爭建物非原告所有而屬寅
      ○○所有云云。查原告提出系爭建物部分，有申請為台北
      市○○街6號門牌，並自75年7月起，向原告課徵房屋稅，
      此有台北市稅捐稽徵處松山分處77年1月13日北市稽松乙
      字第83100號函、房屋稅繳款書影本在卷可稽（見原證5、
      6），可見被告雖提出房屋稅額繳款書（見被證十）仍不
      能證明系爭建物非原告所有。被告復提出授權書（見被證
      八）主張系爭建物為寅○○所加蓋，為台北市○○街6巷2
      號1樓房屋之一部分云云，惟觀該授權書內容，並無任何
      字句證明系爭建物為寅○○所加蓋，至多僅證明該授權書
      之丙方各店家與原告、寅○○間有租賃關係而已，雖被告
      復主張該授權書係因寅○○為二房東，寅○○向伊租100,
      000元，租給丙方各店家195,000元，但寅○○未繳租金予
      被告子○○，才由原告、寅○○、被告子○○及丙方各店
      家三方才簽訂授權書方式約定由丙方各店家代原告、寅○○繳付租金，然如前所述系爭建物既係獨立之建物，由房
      屋租賃契約書觀之，被告子○○並未舉證證明寅○○有向
      被告子○○承租系爭建物之事實，況該授權書之甲方除寅
      ○○外，尚包括原告，故上開授權書尚無法遽以證明系爭
      建物為寅○○所有。至被告主張由房屋租賃契約書（見被
      證二、七）第4條第5款「乙方（即寅○○）於交還房屋時
      並『應負責回復原狀』。」改成「乙方於交還房屋時『按
      當時狀況交還甲方（即子○○），不得要求任何補貼』。
      」約定內容之變動，可知系爭建物因租賃契約到期後已歸
      屬於被告癸○○，且寅○○亦於受強制執行返還新中街6
      巷2號1樓房屋之際自稱其有出資興建系爭建物云云，但查
      ，房屋租賃契約書第4條第5款係約定：「房屋有改裝設施
      之必要，乙方取得甲方同意後得自行裝設，但不得損害原
      有建築，乙方於交還房屋時，按當時狀況交還，甲乙雙方
      不得要求任何補償。」，由該條整體文義觀之，被告所主
      張之「按當時狀況交還」，應係指房屋改裝設施情形，至
      系爭建物是否屬租賃物標的所及與是否為寅○○所出資興
      建等實體事項，當無以執行法院於執行程序進行中，就執
      行債務人主張權利現狀而載明筆錄，即得作為權利歸屬之
      依據，仍應由實體法院審理後決之，因此被告以上開執行
      筆錄抗辯系爭建物為寅○○所加蓋，系爭建物所權因租賃
      契約到期後即歸屬被告癸○○，自屬無據。又按74年6月3
      日修正前民法第1013條規定妻因勞力所得之報酬為特有財
      產，此之妻因勞力所得之報酬，除報酬本身外，以報酬所
      購買之物或其他變換之物亦屬之（最高法院88年台上字第
      2227號判決參照）。原告主張其以開花店之勞務收入，出
      資起造系爭建物，並提出前述門牌、房屋稅繳款書為證，
      雖依房屋稅條例第4條規定可知，關於房屋稅之納稅名義
      人，尚不得以之為房屋所有權人之唯一認定標準，然亦非
      不得作為間接證據；且證人未○○於被告癸○○與寅○○
      返還租賃物民事事件審理中證稱：「（問：違章部分是誰
      蓋的？）我有幫忙蓋鐵架鐵門，是花店老闆娘找我去做的
      ，我不知道花店的房子是誰租的，採光罩我一直做一直被
      拆，都是花店老闆娘找我去做的，電動鐵捲門和鐵架、烤
      漆板都是我做的，都是從原房屋牆壁釘出來，價錢我不記
      得了。」（見原告96年7月18日民事聲請狀所附台灣高等
      法院95年度重上字第430號返還租賃物事件95年12月11日
      言詞辯論筆錄），核與原告所述大致相符，足見原告主張
      系爭建物係以其開花店之勞力所得報酬即其法定特有財產
      ，而出資委請他人起造乙節，堪予採信，則依前揭說明，
      系爭建物為原告之特有財產，原告為系爭建物之所有權人
      ，堪足認定。
（四）按無法律上原因而受利益，致他人受損害者，應返還其利
      益；數人共同不法侵害他人之權利者，連帶負損害賠償責
      任，民法第179條、第185條定有明文。無權占有他人土地
      ，可能獲得相當於租金之利益，亦為社會通常之觀念（最
      高法院61年台上字第1695號判例參照）。又按城市地方房
      屋之租金，以不超過土地及其建築物申報總價額年息百分
      之十為限，此於土地法第97條第1項定有明文；上開條文
      既係專對房屋租金而為規定，則房屋所有人對房屋基地縱
      無合法使用權源，亦屬房屋所有人與基地所有人之關係，
      不因能此影響房屋租金之計算；本題乙既無權占用甲之房
      屋，此房屋又坐落城市地方，則甲依據該處土地位置，工
      商繁榮程度及乙之受益情形，請求乙依照土地及建物申報
      總價額年息百分之九之標準，賠償甲所受相當於租金之損
      害，自屬有理由，應予准許；損害賠償，不僅須填補債權
      人所失利益（即消極損害），並須填補債權人所受損害（
      即積極損害），請求賠償相當於租金之損害，屬所失利益
      之消極損害（最高法院52年度台上字第2139號判例）甲請
      求乙賠償此項相當於租金之所失利益，自屬有據（司法院
      民事廳81廳民一字第02696號函參照）。而城市地方房屋
      之租金，以不超過土地及其建築物申報總價年息10%為限
      ，土地法第97條固有明文；然而，土地法第97條關於約定
      最高租額之限制，僅限於城市地方供住宅使用之房屋有其
      適用，此觀諸同法第94條第1項及第96條均係有關「自住
      」之規定即可推知；至城市地方供營業用之房屋，承租人
      得以營商而享受商業上之特殊利益，非一般供住宅用之房
      屋可比，所約定之租金，自不受土地法第97條規定之限制
      （最高法院94年度第2次民事庭會議決議參照）。查系爭
      建物坐落之台北市○○區○○段77-9地號基地為被告癸○○與他人共有，而非原告所有乙節，為原告所不爭執，惟
      依前揭說明，亦屬房屋所有人即原告與基地所有人之關係
      ，不因能此影響房屋租金之計算。本件被告子○○自93年
      11月1日起，未經原告同意，即出租系爭建物如附圖所示A
      、B、C、D、E、F、G、H部分予被告辛○○、甲○○、乙○○、丙○○、丁○○、壬○○、己○、戊○○占有使用
      收益，面積各為15、24、42、10、12、12、4、6平方公尺
      ，共計125平方公尺，被告子○○為間接占有人，被告辛○○等為直接占有人，均獲有商業上之特殊利益，參酌前
      述說明，自不受土地法第97條規定之限制。原告據而請求
      被告子○○、辛○○、甲○○、乙○○、丙○○、丁○○
      、壬○○、己○、戊○○返還所受利益，自有理由。系爭
      建物坐落台北市○○區○○街，位處民生東路5段旁，交
      通尚屬便利，附近並有健康國小、民生公園、家樂福，生
      活機能尚屬完備，參以被告子○○出租予被告曾辛○○、
      甲○○、乙○○、丙○○、丁○○、壬○○、己○、戊○○作商業使用，租金每月分別為20,200元、22,500元、26
      ,200 元、18,700元、15,000元、24,000元、8,600元、11
      ,200 元，本院斟酌系爭建物之位置、工商業繁榮之程度
      及被告利用系爭建物之經濟價值及所受利益等情形，認此
      相當於租金之利益以被告子○○出租予被告辛○○等之租
      金計算，方屬允當；原告主張依其前出租系爭建物如附圖
      所示之A、B、C、D、E、F、G、H部分予被告辛○○等人，
      每月可得租金計算，尚非可採。又按受領人於受領時，知
      無法律上之原因或其後知之者，應將受領時所得利益，或
      知無法律上原因時，所現存之利益，附加利息，一併償還
      ；如有損害，並應賠償，民法第182條第2項定有明文。從
      而，因被告丑○○僅承租如附圖所示A部分至95年7月31日
      止，自95年8月1日起由第三人巳○○承租，已如前述，則
      原告自93年11月1日起至95年7月31日止，得請求被告子○○、辛○○連帶給付424,200元（2 0200×21＝424,200）
      ，及其中397,940元（20200×《19+ 21/30》＝397940）
      自95年6月22日起至清償日止，按年息5%計算之利息；另
      原告自93年11月1日起至95年6月21日止，得請求被告子○○、甲○○連帶給付443,250元（22500×《19+21/30》＝
      443250）；被告子○○、乙○○應連帶給付516,140元（2
      6200×《19+21/30》＝516140）；被告子○○、丙○○應
      連帶給付368,390元（18700×《19+21/30》＝368390）；
      被告子○○、丁○○應連帶給付295,500元（15000×《19
      +21/30》＝295500）；被告子○○、壬○○應連帶給付47
      2,800元（24000×《19+21/30》＝472800）；被告子○○
      、己○應連帶給付169,420元（8600×《19+21/30》＝169
      420）；被告子○○、戊○○應連帶給付220,640元（1120
      0×《19+21/30》＝220640）；及分別自95年6月22日起至
      清償日止，按年息5%計算之利息；暨請求被告子○○就如
      附圖所示A部分應自95年8月1日起至返還該A部分之日止，
      按日給付原告673元（20200÷30＝673，元以下四捨五入
      ）；被告子○○並應自95年6月22日起至返還如附圖所示B
      、C、D、E、F、G、H部分之日止，按日各與被告甲○○、
      乙○○、丙○○、丁○○、壬○○、己○、戊○○連帶給
      付750元（22500÷30＝750）、873元（26200÷30＝873）
      、623元（18700÷30＝623）、500元（15000÷30＝500）
      、800元（24000÷30＝800）、287元（8600÷30＝287）
      、373元（11200÷30＝373）（元以下均四捨五入），為
      有理由，逾此部分之請求則屬無據。被告戊○○另辯稱係
      午○○曾向原告租用系爭建物如附圖所示H部分，其僅幫
      午○○顧店云云，然被告戊○○確有向被告子○○承租系
      爭建物如附圖所示H部分使用，有房屋租賃契約書在卷可
      稽（見被證十六戊○○部分），自應與被告子○○連帶給
      付前揭相當於租金之利益，是被告戊○○上開所辯，自無
      可採。
（五）原告另主張被告癸○○亦有無權占有系爭建物如附圖所示
      A、B、C、D、E、F、G、H部分之事實，然經被告癸○○否
      認，辯稱：租約是由子○○以出租人名義與辛○○等簽約
      ，癸○○未委託子○○與辛○○等人簽訂租賃契約等語（
      見本院96年10月5日言詞辯論筆錄），核與被告子○○與
      辛○○等所簽訂之房屋租賃契約書記載相符（見被證十六
      ），原告復未能提出其他被告癸○○實際上確有占有使用
      系爭建物之證據以實其說，是原告主張被告癸○○亦屬無
      權占有系爭建物，自無足採。被告癸○○既未經原告證明
      有無權占有系爭土地之事實，則自無受有系爭土地相當租
      金之利益或受有損害之可能，是原告對被告癸○○請求返
      還不當得利及侵權行為損害賠償，為無理由。
六、綜上所述，原告依民法第179條不當得利及第185條第1項共
    同侵權行為之法律關係，請求被告子○○各與被告辛○○、
    甲○○、乙○○、丙○○、丁○○、壬○○、己○、戊○○
    連帶給付如主文第1至8項所示之金額，為有理由，應予准許
    。逾此之請求，為無理由，應予駁回。
七、本件原告勝訴部分，原告及被告子○○、辛○○、甲○○、
    乙○○、丙○○、丁○○、壬○○及己○各陳明願供擔保後
    ，請准宣告假執行或免為假執行，經核無不合，爰分別酌定
    相當之擔保金額，予以准許。至原告敗訴部分，假執行之聲
    請失所附麗，應予駁回。
八、本件為判決基礎之事證已明，兩造所為之其他主張、陳述並
    所提之證據，經審酌後，認均與本件之結論無礙，不再一一
    論述，併予敘明。
九、據上論結，本件原告之訴為一部有理由，一部無理由。依民
    事訴訟法第79條、第85條第2項、第390條第2項、第392條第
    2項，判決如主文。
中    華    民    國    97    年     6    月    25    日
                  民事第六庭  法  官  蕭清清
以上正本係照原本作成。
如對本判決上訴，須於判決送達後20日內向本院提出上訴狀，並
依上訴利益繳納上訴費。
中    華    民    國    97    年     6    月    25    日
                              書記官  林秀娥


司法院資訊處製作；財團法人民間司法改革基金會備份。
